臺灣基隆地方法院刑事判決　　　　　　　　　　　　　　九十一年度訴字第三二號
　　公　訴　人　臺灣基隆地方法院檢察署檢察官
　　被　　　告　甲○○
　　選任辯護人　黃丁風
右列被告因重利案件，經檢察官提起公訴（九十年度偵字第一八九五號），本院判決
如左：
    主  文
甲○○連續商業負責人，以明知為不實之事項而填製會計憑證，處有期徒刑柒月。緩
刑貳年。
    事  實
一、甲○○係基隆市○○街「瑞泰銀樓」負責人，屬商業會計法所稱之商業負責人，
    明知其所經營之瑞泰銀樓係財團法人聯合信用卡處理中心（下稱信用卡中心）之
    特約商店，依雙方之約定，應以該商店營業範圍內之簽帳消費為限，不得接受非
    消費性之簽帳融資墊款，且其業務上所制作三聯式消費簽帳單之第一聯信用卡中
    心留存聯、第二聯特約商店自存聯及第三聯持卡人自存聯、請款單、統一發票及
    金飾買入登記簿，分別為其商業本身自行製存之內部憑證及給與其商業本身以外
    之人之對外憑證，竟基於重利，及填製不實事項於商業會計憑證而意圖為自己不
    法所有向信用卡中心請款詐欺之概括犯意，自民國（下同）八十九年十二月七日
    起，陸續於如附表所示之時間，在上開銀樓，乘持卡人丙○○、乙○○二人需款
    急迫之情況下，為實際上前來借款之謝、沈二人以購買金條為名義提供刷卡服務
    ，於信用卡消費簽帳單上填載不實之購買金飾紀錄交由持卡人簽名，並製發不實
    內容金額相符之統一發票，旋即由甲○○以買回金飾為由，依如附表所示之銀樓
    出售價格扣除一定成數之款項，以之充作銀樓買入價格，並隨即取錢實際放貸現
    金予謝、沈二人，而在金飾買入登記簿上填載上開不實之買入金飾紀錄，嗣後甲
    ○○再隱瞞實未銷售金飾之詐術，檢具瑞泰銀樓消費簽帳單或連同填載不實之請
    款單（手刷式刷卡機交易需檢具請款單），向信用卡中心請款，致該中心陷於錯
    誤，而在與銀行清算後如數撥款，藉以收取與原本顯不相當之重利，足生損害於
    信用卡中心及清算銀行（持卡人、交易時間、金額、利息、月息及計算方式詳如
    附表一、二）。
二、案經臺北市政府警察局移送臺灣基隆地方法院檢察署檢察官偵查起訴。
    理  由
一、訊據被告甲○○固對於證人丙○○、乙○○有於附表一所示時間，持信用卡刷卡
    消費購買金條或金飾，事後旋即賣回之事實，坦承不諱，惟矢口否認有違反商業
    會計法等犯行，辯稱：伊經營之瑞泰銀樓有實際出售金飾給丙○○及沈健全二人
    之行為，亦有實際買回金飾之行為，並非「假消費、真刷卡」，而係「真消費、
    真刷卡」，且在黃金交易市場上，金飾具有一定之買入及賣出價格行情，故丙○
    ○及沈健全向伊刷卡買入金飾後，可立刻另覓其他銀樓請求收購，或者數日後再
    回伊之瑞泰銀樓請求買回，二種方式均不違法，故謝、沈二人如立刻在伊之瑞泰
    銀樓請求買回，自亦不違法云云。
二、經查：
(一)右揭事實，業據證人丙○○及沈健全於警訊、偵查及本院審理中均指證歷歷，丙
    ○○於警訊中證述：「（訊以為何要刷卡借現？如何計息？）因為當時手邊無錢
    ，急迫需用錢，與銀樓約定扣下刷卡金額的一成作為手續費，實拿刷卡金額九成
    」，於本院審理中證述：「有去刷卡買金飾換現金，有朋友介紹我說這家銀樓可
    以刷卡買金飾換現金」、「我去買金飾時有先跟老闆說要換現金，因為我急著用
    錢，又不知道預借現金密碼，我有用這種方式刷了好幾次換現金。我有去別家銀
    樓在賣金飾，但手續費較高，瑞泰銀樓手續費較低，我比較合算。實際買賣幾次
    忘記了」等語；證人沈健全於警訊中證述：「‧‧‧我有去瑞泰銀樓刷卡，但未
    購物，而是直接拿走現金」、「（訊以為何要刷卡借現？如何計息？）因為當時
    急需用現，與銀樓約定扣下刷卡一成做手續費，實拿九千元」，於偵查中證述：
    「（訊以當時買賣時，與老闆如何約定？）開始就跟他說馬上買、馬上賣，交易
    方式是以刷卡換現方式」，於本院審理中證述：「‧‧‧我是買金項鍊，直接賣
    給老闆換現金，因為玉山銀行說寄密碼要一段時間，因為我急著用錢所以等不及
    預借現金。我也不知道賣多少，買多少，後來我刷卡一萬元，拿到九千元的現金
    ，老闆有拿金飾給我看，說就是這些金飾，‧‧‧。這些金飾我實際上沒有拿‧
    ‧‧」、「（訊以是否真的要買金飾？）不是，我主要是要借錢」等語。互核證
    人丙○○、沈健全之證述與被告甲○○之供述，內容情節均屬相符。
(二)被告甲○○為瑞泰銀樓之負責人，此有瑞泰銀樓之台灣省基隆市政府營利事業登
    記證在卷可稽。被告利用瑞泰銀樓之信用卡刷卡機，為應約前來實際上為借款之
    客戶以購買金飾為名義刷卡為簽帳單，並將上開不實消費金額填寫於業務上作成
    之統一發票文書及金飾買入登記簿等會計憑證等情，亦有信用卡簽帳單七紙、統
    一發票七紙、金飾買入登記簿二紙影本在卷可查。另民法第二百零五條規定，約
    定利率超過百分之二十者，付款人對於超過部分之利息無請求權，在防止重利盤
    剝，參以我國目前經濟狀況、有關法令與金融業、一般民間利率、民法第二０四
    條、第二０五條之法定利率等情形，並比較之一般債務之利息（民間利息通常為
    月息二、三分，為一般有民間資金往來經驗者所熟知，此乃公眾週知之事實，毋
    庸舉證，最高法院八十四年度台上字第五０六一號判決參照），本件被告所牟取
    之利息，高達月息百分之百至百分之二百二十三（計算方式如附表二所示），其
    取息標準與其借款原本相較自屬與原本顯不相當之重利。而刑法第三百四十四條
    重利罪成立之要件為：乘人急迫，輕率或無經驗，貸以金錢或其他物品，取得與
    原本顯不相當之重利。在第一條件，係指明知他人出於急迫、輕率或無經驗，而
    利用機會故為貸與，在第二條件，係指就原本利率、時期核算及參酌當地之經濟
    狀況，較之一般債務之利息，顯有特殊之超額者而言。此項犯罪，固須對於特定
    人為之，始能成立。至若明知社會上有因急迫而舉債濟急，及因輕率或無經驗而
    從事舉債之情形，預定苛刻條件，一俟他人告貸，藉以博取重利為常業者，雖非
    對於特定人乘機利用，不能謂非對於一般人具有犯罪之概括故意，則其犯有前項
    法條所載情事，即應論以同法第三百四十五條之罪，此有最高法院二十七年上字
    第五二０號判例可資參照。被告甲○○，明知借款人因急迫仍預設月息達百分之
    七十六至百分至一百九十一不等之重利條件，對謝、沈二人收取重利，此亦有中
    國信託商業銀行應收帳務明細查詢單、前開信用卡簽帳單及統一發票各七紙、金
    飾買入登記簿影本在卷可稽。
(三)被告雖辯稱本案係「真消費、真刷卡」，確有金飾買賣交易之存在，且謝、沈二
    人亦可自由去別家銀樓請求買回，惟查：證人丙○○、沈健全均已到院證述其等
    刷卡目的確係借款無疑，且在瑞泰銀樓請求買回之手續費較低等語，足見被告僅
    係利用金飾買賣行為之外觀，遂行其放貸謀取暴利之重利行為，其行為自屬「假
    消費、真借款」；況且，被告犯罪與否，與借款人是否能前往別家銀樓請求買回
    之假設並無干涉。是被告所為之金飾買賣實屬虛偽交易，用以掩飾其重利等違法
    行徑，其脫法行為自屬刑法所不許，被告所辯不足採信。本件事證明確，被告犯
    行堪以認定。
三、查被告甲○○為瑞泰銀樓之負責人，乃商業登記法第二條及商業會計法第二條所
    稱之負責人；而統一發票除係商業會計法第十五條之商業會計原始憑證，並為商
    號業務上作成之文書；至信用卡刷卡消費，特約商店必須製作簽帳單一式三聯，
    由刷卡人於其上簽名認證後，特約商店除將其中一聯交由刷卡人收執，一聯持向
    財團法人聯合信用卡處理中心或發卡銀行請款外，另一聯則由特約商店留存作為
    內部憑證，再憑以製作記帳憑證並登入帳簿，於此簽帳單乃足以證明會計事項發
    生之會計憑證，被告以假消費真借款之不實事項，填製簽帳單，縱其等未按規定
    設置帳簿，仍應成立商業會計法第七十一條第一款之罪（最高法院八十八年度台
    上字第一一四九號判決參照），又商業會計法第七十一條第一款以明知不實之事
    項而填製會計憑證罪，原即含有業務之登載不實之本質，應不再另論刑法第二百
    十六條、第二百十五條之行使業務之登載不實文書罪（最高法院八十五年度台上
    字第三一四五號判決參上）附此敘明。又被告利用瑞泰銀樓之信用卡刷卡機，本
應實際從事貨物銷售或服務提供後方供後方得向銀行請款，卻於如附表一所示之
    借款人每次刷卡借款後，填寫不實消費金額於業務上應製作之金飾買入登記簿文
    書上，並開立統一發票，以隱瞞實際係從事銀行亦得為之之放款行為，並未銷售
    貨物之詐術，檢具簽帳單向銀行請款，致使銀行陷於錯誤而與發卡機構進行清算
    後，於三日內如數撥款，並藉以收取與原本顯不相當之重利。核被告所為，係犯
    商業會計法第七十一條第一款以明知為不實之事項而填製會計憑證罪、刑法第三
    百三十九條第一項（最高法院八十八年度台上字第四００號判決參照）、第三百
    四十四條之罪。
    被告先後多次違反商業會計法、詐欺取財及重利之犯行，時間緊接，方法相同，
    觸犯構成要件相同之罪名，顯係基於概括犯意為之，為連續犯，各依刑法第五十
    六條之規定，以一罪論，並加重其刑。再被告所犯違反商業會計法、詐欺取財罪
    及重利罪間，有方法結果之牽連關係，依刑法第五十五條之規定，應從較重之連
    續違反商業會計法第七十一條第一款之罪處斷。公訴意旨認被告就重利部分，係
    觸犯刑法第三百四十五條之常業重利罪，惟查：被告經營銀樓，以買賣金飾為業
    ，此可由金飾買入登記簿觀之甚明，其固有如附表所示之七次犯行，但借款人示
    被告尚以此法放款予其他人，尚難認被告有以重利為常業，此部分公訴意旨尚有
    未洽，惟起訴事實相同，爰依法變更起訴法條。爰審酌被告本係正當銀樓業者，
    一時為利慾所引誘，不知克制，而犯下本案、其犯罪對社會之影響、犯罪後之態
    度及其他一切情狀，量處如主文所示之刑，以示懲戒。又被告未曾受有期徒刑以
    上刑之宣告，有台灣高等法院被告全國前案紀錄簡乙件在卷可稽，經此教訓後，
    應知警惕，當無再犯之虞，本院因認對其所宣告之刑，以暫不執行為適當，爰併
    予宣告緩刑二年，以勵自新。
據上論斷，應依刑事訴訟法第二百九十九條第一項前段、第三百條、商業會計法第七
十一條第一款、刑法第十一條前段、第三百三十九條第一項、第三百四十四條、第五
十六條、第五十五條、第七十四條第一款、罰金罰鍰提高標準條例第一條前段，判決
如主文。
本案經檢察官吳佳齡到庭執行職務
中      華      民      國      九十一      年      四    月    三十    日
                                臺灣基隆地方法院刑事第三庭
                                    法    官    齊      潔
右正本證明與原本無異。
對於本件判決如有不服，應於收受送達後十日內，向本院提出上訴書狀，上訴於臺灣
高等法院，並按他造當事人之人數附具繕本。
                                    書 記 官    郭  廷  耀
中      華      民      國      九十一      年      五    月    二      日
附錄論罪法條
刑法第三百三十九條第一項：
意圖為自己或第三人不法之所有，以詐術使人將本人或第三人之物交付者，處五年以
下有期徒刑、拘役或科或併科一千元以下罰金。
刑法第三百四十四條：
乘他人急迫、輕率或無經驗，貸以金錢或其他物品，而取得與原本顯不相當之重利者
，處一年以下有期徒刑、拘役或科或併科一千元以下罰金。
附表一：
┌──┬───┬────┬───┬───┬───┬────────┬──┐
│編號│被害人│交易時間│銀樓出│銀樓買│利  息│使用信用卡卡號  │月息│
│    │      │        │售價格│入價格│      │                │    │
├──┼───┼────┼───┼───┼───┼────────┼──┤
│一  │丙○○│89.12.07│50,200│43,550│6,650 │0000000000000000│76 %│
│    │      │        │元    │元    │元    │          │    │
├──┼───┼────┼───┼───┼───┼────────┼──┤
│二  │丙○○│89.12.15│20,000│17,350│2,650 │0000000000000000│191%│
│    │      │        │元    │元    │元    │                │    │
├──┼───┼────┼───┼───┼───┼────────┼──┤
│三  │丙○○│89.12.19│20,000│17,350│2,650 │0000000000000000│191%│
│    │      │        │元    │元    │元    │                │    │
└──┴───┴────┴───┴───┴───┴────────┴──┘
┌──┬───┬────┬───┬───┬───┬────────┬──┐
│四  │丙○○│89.12.29│20,000│18,000│2,000 │0000000000000000│129%│
│    │      │        │元    │元    │元    │                │    │
├──┼───┼────┼───┼───┼───┼────────┼──┤
│五  │丙○○│90.01.04│20,000│18,000│2,000 │0000000000000000│129%│
│    │      │        │元    │元    │元    │                │    │
├──┼───┼────┼───┼───┼───┼────────┼──┤
│六  │丙○○│90.01.09│11,100│9,650 │1,450 │0000000000000000│187%│
│    │      │        │元    │元    │元    │                │    │
├──┼───┼────┼───┼───┼───┼────────┼──┤
│七  │沈健全│89.12.11│10,000│9,000 │1,000 │0000000000000000│129%│
│    │      │        │元    │元    │元    │                │    │
└──┴───┴────┴───┴───┴───┴────────┴──┘
註：僅編號一之交易係以手刷式刷卡機交易、其餘各次係以電子式刷卡機交易。
附表二（計算式）
【《＜（銀樓賣價－銀樓買價）／銀樓買價＞－手續費（百分之二．五）》／交易日
至銀行付款所需日數（二日或五日）】Ｘ三十
